【裁判字號】    96,重訴,211
【裁判日期】    970520
【裁判案由】    債務人異議之訴
【裁判全文】
臺灣士林地方法院民事判決             96年度重訴字第211號
原      告  丁○○
訴訟代理人  黃鴻湖律師
複  代理人  林峻義律師
被      告  丙○○
訴訟代理人  杜淑君律師
上列當事人間債務人異議之訴事件，本院於民國97年5 月6 日言
詞辯論終結，判決如下：
    主  文
原告之訴駁回。
訴訟費用由原告負擔。
    事  實  及  理  由
一、原告起訴主張：坐落臺北市○○區○○段3 小段170 、175
    、177 、178 、186 地號土地（下稱系爭抵押土地），為伊
    所有。並於民國78年9 月7 日為被告設定權利價值新臺幣（
    下同）3,500 萬元，存續期間自78年9 月5 日起至108 年9
    月4 日止之最高限額抵押權（下稱系爭最高限額抵押權），
    擔保伊及訴外人乙○○向被告借款、票據保證、違約金等債
    權。又系爭抵押土地經分割、徵收，系爭最高限額抵押權除
    仍保留登記於系爭抵押土地，並轉載於同小段186-1 地號土
    地（下與系爭抵押土地合稱系爭土地）。被告嗣以乙○○於
    81年10月31日向其借款4 千萬元，約定於83年10月31日清償
    ，並簽發同面額，到期日為83年10月31日之本票（下稱系爭
    本票）為該借款之擔保，惟屆期提示系爭本票竟未獲兌現為
    由，聲請拍賣系爭土地，取得鈞院96年度拍字第97號裁定為
    執行名義，聲請執行伊所有之系爭土地，並經鈞院96年度執
    字第18179 號執行程序（下稱系爭強制執行程序）受理在案
    。然依系爭最高限額抵押權設定契約書所載，兩造既未定有
    基礎關係，則所約定擔保之債權並無一定範圍，系爭最高限
    額抵押權自難認有效。又系爭本票權利於鈞院准許拍賣抵押
    物裁定前即已罹於時效而消滅，且已逾5 年期間，自不再屬
    系爭最高限額抵押權擔保範圍，被告自無據以執行系爭土地
    之理。且被告未能舉證其有交付借款予乙○○之事實，自不
    得以借款債權未獲清償為由，聲請拍賣系爭土地。然系爭土
    地已於97年4 月1 日經鈞院系爭強制執行程序拍定，被告自
    因此而受有拍賣價金之不當得利，爰依不當得利之法律關係
    ，請求被告返還拍賣價金1,620 萬元及法定遲延利息等情。
    並聲明：被告應給付原告1,620 萬元，及自變更聲明辯論意
    旨狀繕本送達被告翌日起至清償日止，按週年利率5%計算之
    利息。
二、被告則以：
  (一)系爭土地所擔保之債權即為基於借貸、票據保證、違約金所
    生之債權，皆為特定之基礎法律關係，並不因其後加註「其
    他種種債權」之字句，而認系爭最高限額抵押權之約定無效
    。
  (二)乙○○自76年間起即陸續向伊借款，除提供系爭土地設定系
    爭最高限額抵押權外，並簽發本票或支票為擔保，嗣如清償
    ，伊即將相對應之擔保本票或支票返還乙○○。乙○○雖曾
    以代物清償之方式，清償對伊之部分借款債務，然迄83年9
    月30日止，尚有4 億582萬3,309元之借款未清償，系爭本票
    即為其中一筆借款之擔保。雙方乃於83年9 月30日以乙○○
    所簽發之擔保本票為基礎進行會算對帳，並因乙○○央求延
    期清償，雙方遂將部分本票之到期日予以變更，乙○○則另
    計自83年9 月1 日起至83年10月30日止之利息854 萬2,722
    元予伊，並另行簽發同額本票擔保該利息之支付。故乙○○
    與伊間確有債權債務關係存在。
  (三)伊與乙○○就各該借款債權均有以擔保本票所載之到期日作
    為清償期之約定，則借款債權之消滅時效本應自各該到期日
    屆至時起算。又因乙○○無力清償，雙方於83年9 月30日進
    行會算時，伊同意將各該本票擔保之借款債務清償期均予展
    延，其中系爭本票原載到期日為81年10月31日，伊同意系爭
    本票所擔保之借款債權清償期展延至83年10月31日，並變更
    系爭本票之到期日為83年10月31日。準此，系爭最高限額抵
    押權所擔保債權之消滅時效起算日應為83年10月31日，迄伊
    聲請拍賣抵押物裁定之日止，該借款債權顯然尚未罹於時效
    ，是原告主張系爭最高限額抵押權所擔保之債權僅為本票債
    權，且該本票債權已罹於時效，已不在系爭最高限額抵押權
    擔保之範圍云云，即屬誤會。
  (四)系爭土地除為伊設定第一順位最高限額抵押權，用以擔保乙
    ○○對伊之債務外，並基於兩造間之信託契約，而以原告為
    債務人，為伊設定債權金額2 千萬元之第二順位抵押權，伊
    亦於96年間取得拍賣抵押物裁定後為強制執行，而與系爭強
    制執行程序合併執行。故伊取得系爭土地之拍賣價金，另併
    基於鈞院96年度拍字第1090號裁定及鈞院97年度執字第6735
    號強制執行程序。縱認系爭本票所擔保之借款債權非系爭最
    高限額抵押權擔保範圍，伊聲請拍賣系爭土地亦非無法律上
    之原因等語置辯。並聲明：駁回原告之訴。
三、兩造所不爭執之事實（見本院97年5 月6 日言詞辯論筆錄）
    ：
  (一)原告以系爭土地為被告設定系爭最高限額抵押權，擔保原告
    及訴外人乙○○之債務。
  (二)被告以系爭本票所擔保之借款未獲清償為由，取得本院96年
    度拍字第97號拍賣抵押物裁定，據以聲請強制執行系爭土地
    ，經系爭強制執行程序受理在案，並於97年4 月1 日由被告
    以1,620 萬元承受。
四、本件之爭點：(一)系爭最高限額抵押權是否有效？(二)被告對乙
    ○○有無借款債權？是否為系爭最高限額抵押權擔保範圍？
    (三)系爭本票債權是否已罹於時效？是否已非系爭最高限額抵
    押權擔保範圍？(四)系爭土地經被告聲請強制執行而拍定，被
    告是否因此受有不當得利？金額若干？茲析述如下：
  (一)系爭最高限額抵押權是否有效？
    按稱最高限額抵押權者，謂債務人或第三人提供其不動產
      為擔保，就債權人對債務人一定範圍內之不特定債權，在
      最高限額內設定之抵押權；最高限額抵押權所擔保之債權
      ，以由一定法律關係所生之債權或基於票據所生之權利為
      限，修正後民法第881-1 條第1 項、第2 項固定有明文。
      惟按民法物權編施行法第17條規定，修正之民法第881-1
      條第2 項規定，於96年3 月28日公布施行前設定之最高限
      額抵押權，不適用之。經查，系爭最高限額抵押權係於78
      年9 月7 日完成設定登記，有土地登記謄本在卷為憑，故
      無修正後民法第881-1 條第2 項之適用，合先敘明。
    次按所謂最高限額之抵押契約，係指所有人提供抵押物，
      與債權人訂立在一定金額之限度內，擔保現在已發生及將
      來可能發生之債權之抵押權設定契約而言。此種抵押權所
      擔保之債權，除定約時已發生之債權外，即將來發生之債
      權，在約定限額之範圍內，亦為抵押權效力所及。雖抵押
      權存續期間內已發生之債權，因清償或其他事由而減少或
      消滅，原訂立之抵押契約依然有效，嗣後在存續期間內陸
      續發生之債權，債權人仍得對抵押物行使權利（最高法院
      66年臺上字第1097號判例參照）。又按抵押權所擔保之債
      權，其種類及範圍，屬於抵押權之內容，依法應經登記，
      始生物權之效力，但如因內容過於冗長，登記簿所列各欄
      篇幅不能容納記載，可以附件記載，作為登記簿之一部分
      。因此關於最高限額抵押權所擔保之債權，雖未記載於土
      地登記簿，然於聲請登記時提出之最高限額抵押權設定契
      約書，有該項債權之記載者，此契約書既作為登記簿之附
      件，自為抵押權效力所及（最高法院84年臺上字第1967號
      判例參照）。查原告以系爭土地為被告設定系爭最高限額
      抵押權，擔保原告及訴外人乙○○之債務，為兩造所不爭
      執之事實，已如上三之(一)所述。又觀諸卷附系爭最高限額
      抵押權設定契約書，其聲請登記以外之約定事項欄中，已
      載明：「約定擔保債權包括借款、票據保證、違約金及其
      他種種之債權」，是兩造係明定以借款、票據保證、違約
      金債務等債權債務關係，作為系爭最高限額抵押權從屬之
      基礎法律關係，而非所謂以「債權全部」或「債務全部」
      作為擔保債權種類及範圍之概括最高限額抵押權。縱兩造
      就基礎關係之約定，於上開特定之基礎法律關係後雖載有
      概括式之「其他種種債權」等字樣，亦僅該概括式之「其
      他種種債權」部分不生約定之效力，並不因此即認兩造間
      就系爭最高限額抵押權並無基礎法律關係之約定。揆諸上
      開說明，系爭最高限額抵押權所擔保之債權，既已記載於
      作為登記簿附件之抵押權設定契約書中，則其中所為之約
      定，自應為系爭最高限額抵押權效力所及，且非屬概括最
      高限額抵押權，故系爭最高限額抵押權之設定，應為有效
      。原告就此所辯，自不足採。
  (二)被告對乙○○有無借款債權？是否為系爭最高限額抵押權擔
    保範圍？
    被告抗辯稱乙○○自76年間起即陸續向伊借款，並簽發同
      額本票為擔保，以本票到期日為借款之清償期。迄83年9
      月30日止，經其與乙○○會算結果，尚有4 億582 萬3,30
      9 元之借款未獲清償一節，為原告所否認。然查：
      (1)依卷附原告提出之乙○○借款本息明細表（下稱系爭會
        算明細表）所示，系爭會算明細表係83年9 月30日所出
        具，載明自82年間至83年間陸續屆期之17張本票及其票
        面金額，合計4 億582 萬3,309 元，再於會算當日即83
        年9 月30日由乙○○簽發到期日為83年10月30日、票面
        金額為854 萬2,722 元之本票，用以支付上開未獲清償
        之借款自83年9 月1 日起至83年10月30日止之利息。乙
        ○○並於系爭會算明細表會算人欄下簽名。原告雖否認
        其上乙○○之簽名真正，然經本院將系爭會算明細表，
        併同兩造不爭執為乙○○所親自簽名之臺灣中小企業銀
        行忠孝分行印鑑卡、臺北市第三信用合作社印鑑卡，及
        經乙○○於筆錄上簽名之臺灣臺北地方法院檢察署、臺
        灣臺北地方法院、臺灣高等法院相關卷宗（下併稱系爭
        乙○○簽名之文件），囑託法務部調查局為筆跡之鑑定
        ，據覆：系爭會算明細表與上開系爭乙○○簽名之文件
        中，乙○○之簽名筆跡筆劃特徵相同，有法務部調查局
        97年3 月27日調科貳字第09700115170 號鑑定書在卷為
        憑，堪認系爭會算明細表確係乙○○所簽。
      (2)乙○○既於83年9 月30日於系爭會算明細表簽名，即係
        肯認迄83年9 月30日止，確認其尚欠被告4 億582 萬3,
        309 元之借款未清償，而系爭會算明細表既名之為「乙
        ○○借款本息明細表」，即堪認乙○○確已取得上開借
        款。原告所辯被告未能舉證已實際交付借款予乙○○云
        云，自不足採。
      (3)參以被告提出其與乙○○於80年間所訂之土地房屋買賣
        契約書，於付款方式欄即載有：「第一次付款‧‧‧其
        中1,306 萬元係乙方（按即乙○○）原向甲方（按即被
        告）借款開給甲方之支票，今由甲方退還該支票以抵付
        價款‧‧‧」、「第二次付款‧‧‧甲方將乙方原向甲
        方借款之支票退還給乙方5,194 萬元以抵付價款」等字
        樣，並經證人即經手該買賣契約之代書甲○○證稱：「
        因為乙○○有欠丙○○債務，所以乙○○用該契約之標
        的以抵債」等語（見本院96年11月1 日言詞辯論筆錄）
        ，而該買賣契約亦經本院併同上開系爭乙○○簽名之文
        件，囑託法務部調查局就其上乙○○之筆跡為鑑定，據
        覆：該二類乙○○之簽名筆跡筆劃特徵相同，有法務部
        調查局97年3 月27日調科貳字第09700115170 號鑑定書
        在卷為憑，足佐乙○○於83年9 月30日簽系爭會算明細
        表前，確有向被告借款之事實。又證人甲○○於另案乙
        ○○之弟周詩安涉背信案件中，亦證稱：乙○○係伊事
        務所客戶，一、二十年來其有關土地過戶登記事宜均委
        由伊事務所代辦，彼此很熟，而乙○○因長期向丙○○
        借錢未還，丙○○要求其提供土地作擔保等情，亦有臺
        灣臺北地方法院檢察署87年度偵字第3133號不起訴處分
        書在卷為憑，益徵被告所稱：系爭會算明細表係乙○○
        前多次向伊借款，並簽發同額本票擔保借款，以本票到
        期日為系爭借款清償期，因乙○○屆期未能清償借款，
        遂與伊於83年9 月30日會算彼等間借款所簽，並同意將
        部分借款清償期展延等情不虛。
      (4)綜上所述，堪認乙○○於83年9 月30日時確尚欠被告4
        億582 萬3,309 元之借款未清償，並同意給付上開借款
        自83年9 月1 日起至83年10月30日止之利息854 萬2,72
        2 元。
    又按請求權，因十五年間不行使而消滅，民法第125 條前
      段規定甚明。經查；
      (1)系爭會算明細表上所載之本票係乙○○用以擔保其向被
        告借款所簽發，已如上四之(二)之所述，並有數紙本票
        在卷可稽。核閱系爭會算明細表，系爭本票即系爭會算
        明細表所載17張本票之一，堪認乙○○於系爭本票發票
        日之81年10月31日確向被告借款如票載金額4 千萬元，
        並以系爭本票到期日為該筆借款之清償期，用以擔保該
        筆借款之清償，而迄83年9 月30日被告與乙○○會算時
        ，該筆4 千萬元之借款並未清償。
      (2)再觀諸系爭本票之到期日經更改為83年10月31日，堪認
        被告與乙○○於83年9 月30日會算時，已同意將系爭本
        票所擔保之上開4 千萬元借款之清償期延展至83年10月
        31日。又經本院調閱本院96年度拍字第97號卷宗核閱，
        被告係於96年1 月11日，以系爭借款尚未清償為由，行
        使系爭最高限額抵押權，遞狀聲請拍賣系爭土地，揆諸
        上開規定，該筆借款請求權於被告據以行使最高限額抵
        押權時尚未罹於時效，應堪認定。
    系爭最高限額抵押權所擔保之債權為借款、票據保證、違
      約金，且非屬概括最高限額抵押權，自非無效，已如上四
      之(一)所述。而被告既對乙○○有系爭本票所擔保之上開借
      款債權，而該借款債權之發生日為81年10月31日，亦如上
      述，其發生於系爭最高限額抵押權之存續期間內，又尚未
      罹於時效，自屬系爭最限額抵押權所擔保之範圍。
  (三)系爭本票債權是否已罹於時效？是否已非系爭最高限額抵押
    權擔保範圍？
    被告據以發動系爭強制執行程序之執行名義係本院96年度拍
    字第97號拍賣抵押物之裁定，觀諸該裁定，被告係以系爭本
    票所擔保之借款未清償為由，行使其最高限額抵押權。而系
    爭本票所擔保之借款債權發生於系爭最高限額抵押權之存續
    期間，且未罹於時效，屬系爭最高限額抵押權所擔保之範圍
    ，既已如上四之(二)所述，則本爭點已無再加論述之必要（理
    由詳見後(四)所述），併此敘明。
  (四)系爭土地經被告聲請強制執行而拍定，被告是否因此受有不
    當得利？金額若干？
    又按無法律上之原因而受利益，致他人受損害者，應返還其
    利益，民法第179 條前段固定有明文。然查，原告以系爭土
    地為被告設定系爭最高限額抵押權，擔保原告及訴外人乙○
    ○之債務。被告以系爭本票所擔保之借款未獲清償為由，取
    得本院96年度拍字第97號拍賣抵押物裁定，據以聲請強制執
    行系爭土地，經系爭強制執行程序受理在案，並於97年4 月
    1 日由被告以1,620 萬元承受，為兩造所不爭執之事實，已
    如上三之(一)、(二)所述。而被告對乙○○確有上開4 千萬元之
    借款債權存在，且為系爭最高限額抵押權所擔保之範圍，則
    被告以該借款債權存在為由，取得拍賣系爭土地之執行名義
    ，據以就系爭土地聲請強制執行，非無法律上之原因，自無
    何不當得利可言。從而，原告請求被告給付不當得利1,620
    萬元，並無理由，應予駁回。
五、本件事實已臻明確，兩造其餘攻擊防禦方法及證據經予審酌
    ，於訴訟判決結果不生影響，爰不再逐一論述。
六、據上論結，本件原告之訴為無理由，依民事訴訟法第78條判
    決如主文。
中    華    民    國    97    年    5     月    20    日
                  民事第二庭  法  官  方彬彬
以上正本證明與原本無異。
如對本判決上訴，應於判決送達後20日內向本院提出上訴狀。
中    華    民    國    97    年    5     月    21    日
                              書記官  王玉雙


司法院資訊處製作；財團法人民間司法改革基金會備份。
